臺灣高等法院刑事判決　　　　　　 94年度上更(二)字第414號
上　訴　人　臺灣桃園地方法院檢察署檢察官
被　　　告　丁○○原名劉怡足　劉月英
上列上訴人因被告偽造文書案件，不服臺灣桃園地方法院八十八
年度訴字第三九０號，中華民國八十八年九月廿九日第一審判決
（起訴案號：臺灣桃園地方法院檢察署八十八年度偵字第九三○
號）提起上訴，本院判決後，經最高法院第二次發回，本院判決
如下：
    主  文
上訴駁回。
    理  由
一、公訴意旨以劉怡足（改名前為劉月英）基於概括之犯意，連
    續利用冒名李陶緯參加丙○○、甲○○所召集互助會之機會
    ，分別於民國（下同）八十二年一月間及八十五年三月間，
    在桃園縣桃園市境內，偽造李陶緯名義及其投標金額之標單
    私文書，冒名行使標取會金花用，足以生損害於李陶緯，因
    認劉某涉犯刑法第二百十條、第二百十六條、第二百二十條
    第一項等之罪嫌云云。
二、按犯罪事實應依證據認定之，無證據不得推定其犯罪事實。
    又不能證明被告犯罪者，應諭知無罪之判決。刑事訴訟法第
    一百五十四條、第三百零一條第一項前段分別定有明文。又
    犯罪事實之認定，應憑真實之證據，倘證據是否真實尚欠明
    確，自難以擬制推測之方法，為其判斷之基礎，而認定犯罪
    事實之證據係指足以認定被告確有犯罪行為之積極證據而言
    ，該項證據自須適合於被告犯罪事實之認定，始得採為斷罪
    資料，最高法院五十三年度臺上字第六五六號、二十九年度
    上字第三一○五號判例可資參照。且刑事訴訟上證明之資料
    ，無論其為直接或間接證據，均須達於通常一般之人均不致
    有所懷疑，而得確信其為真實之程度，始得據為有罪之認定
    ，若其關於被告是否犯罪之證明未能達此程度，而有合理懷
    疑之存在，致使無從形成有罪之確信，根據「罪證有疑，利
    於被告」之證據法則，即不得遽為不利被告之認定，最高法
    院七十六年度臺上字第四九八六號判例亦可稽。末按告訴人
    之告訴，係以使被告受刑事訴追為目的，是其陳述是否與事
    實相符，仍應調查其他證據以資審認，最高法院五十二年臺
    上字第一三○○號判例明揭此旨。
三、本件公訴人認被告涉犯刑法第二百十條、第二百十六條、第
    二百二十條第一項（公訴人漏載第一項）之行使偽造文書罪
    嫌，無非以告發人丙○○、張金城之指述與被告劉怡足之自
    白（按：遍查全卷並無劉某自白犯罪之記載）及互助會簿為
    其論據。訊據被告劉怡足固不否認參與互助會之情事，惟矢
    口否認有何偽造文書之犯行，辯稱略以：「告訴人與被告及
    李陶緯都是鄰居，告訴人早已經以李陶緯之名列入為會員，
    不僅本案，連八十一年十一月間起會的互助會，告訴人係將
    劉怡足（即劉月英）所參加之二個會次，主動列名『李陶緯
    』、『劉月英』，以助長互助會人氣，並可連續標去會款，
    告訴人早就主動將劉怡足的二個會次，逕以劉月英、李陶『
    偉』列名，會單都是會首寫的，都把『緯』寫成『偉』，會
    首是甲○○、丙○○、乙○『按：另有張銘芳為會首者』。
    但大部分都是丙○○找伊入會，告訴人對此心知肚明，竟以
    劉怡足無法繳納會款而以刑事追究。且所立字據及保證書，
    不僅毫無提及冒用李陶緯名義標會，反而是承認被告是參加
    一萬元互助會二會之事實，足證告訴人於所召集之互助會習
    慣上是一會以劉怡足，一會則以原劉怡足之夫李陶『偉』之
    名義，告訴人事後無法取款，才亂指遭劉某冒標，無法繼續
    還款，僅係社會經濟不景氣所致，告訴人丙○○、張金城，
    明知其事，竟為索還欠款，發函硬指冒標。」等語。經查：
    訊之告訴人張金城陳稱：「（當時怎會找劉怡足入會？）都
    是大園之鄰居，後在陽明社區亦係鄰居；（原已認識李陶偉
    ？）認識；（劉怡足會款有無按時繳納？）有時提前有時延
    後，都是劉在出面；（你知道他們家經濟是誰在掌管？）劉
    怡足，會單都是我父親寫的。」等語（見原審八十八年四月
    三十日、五月二十六日訊問筆錄、九月十八日審理筆錄。）
    ，而張金城所陳亦為另一告訴人丙○○所是認。綜上所述，
    就被告與告訴人張金城、丙○○之陳述，對照觀之，各該會
    單係告訴人等之父親所寫，而依循之前所參與之會單名義列
    入繼續加會，而被告本身暨李陶緯會款亦均由被告支付，從
    而，自難遽認被告有偽造之犯意暨犯行並損害於李陶緯之可
    言，當難遽以刑責相繩。因之，足證告訴人（即原來詐欺案
    件之告訴人，於詐欺案件經不起訴處分確定後，檢察官另循
    據告訴人之告訴再為偽造文書罪嫌為之起訴。）所為召集互
    助會係屬於其等家庭以募集會款之方式集資，於未得會款全
    足清償而藉刑事程序為之追訴民事債務，要無任何疑義。此
    由告訴人所爭執被告劉某當初參加互助會係以劉怡足及李陶
    緯二人名義跟會，完全是會首甲○○及丙○○之意並非出自
    始意，原因乃係同一名字參加二會以上，則必須相隔互助會
    人數過半以上，始能再標另一會者為不實在可明，蓋因劉某
    並同參加告訴人其家族互助會之一會即告訴人丙○○之子張
    銘芳（甲○○之兄），其中劉某即係連續二月得標取款，是
    知，其等間之加入組成互助會會首會員間，早已有默契之存
    在多時，而劉某、李某二人之一切會務款項亦均由劉某一人
    在處理，已如前述，亦為告訴人等所同認，是劉某其自始並
    無偽造文書之犯意暨損害他人為目的，此由卷附之被告所簽
    交付乙○及丙○○之保證書等均載明係因被告本身互助會因
    素而未提及李陶緯者可明，更且自被告立據交與後之八十五
    年二月已經按月匯款至「總會首」乙○之戶頭內，此有附於
    本院更一審卷之郵政國內匯款執據多紙可稽，故被告與告訴
    人家族型互助會間所存在者，應認僅係為民事債務上之求償
    事宜，更可確認係告訴人一時間未能獲得完足之清償，欲藉
    刑事程序逼迫被告早日清償其債務而已。
四、李陶緯於台灣桃園地方法院檢察署八十五年度偵字第一六０
    四四號詐欺案件偵查時雖供稱：「我不知有參加告訴人所召
    集之互助會情事，劉怡足未告知我並經我同意而以我名義加
    入該互助會，八十三年五月起，即與劉怡足感情不睦，同年
    十月（十二日）離婚」，有該案不起訴處分書影本在卷可稽
    （偵查卷第五頁至第七頁）；被告於偵查中供稱：「參加甲
    ○○、丙○○互助會，沒告訴我先生（李陶緯）；我於六十
    幾年即參加他們所召互助會，每月標一次，有關我參加互助
    會，我前夫李陶緯都不知道」，於第一審審理時供稱：「參
    加互助會，李陶緯不知道，我八十三年十月十二日與先生離
    婚，未向丙○○講，她的會是新起的」等情，然被告之家庭
    經濟均由被告為之，已據被告供明在卷。而證人乙○於本院
    審理時證稱「（對你兒子與你太太的會開標之事瞭解否？）
    有時會員名單是我寫的，所以我知道。」；「（被告參加你
    太太或你兒子的會用何人名義參加？）有時用她本身的名字
    ，有時用李陶緯的名字。」；「（提示83會單，83年會單在
    何時所寫的？）第一次開標前就寫好，83年10月12日以前就
    寫好」。告訴人張金城亦稱：「會單在標會前一個月前置作
    業就寫好，被告參加我的會在離婚前標的，參加我母親的會
    是在離婚後標的。」則會單上既在被告離婚前早已記載為李
    陶緯，依一般社會通常觀念，被告以李陶緯名義標會應屬合
    理，而會首既已認定係被告以李陶緯名義入會，將來亦找被
    告負責清償會款，亦屬常情。則被告於離婚後仍以李陶緯名
    義標會，顯然無偽造文書之犯意甚明。
五、據上所述，告訴人之指述已難認定被告有公訴人所指之犯行
    ，而互助會會單亦僅係證明被告有參加互助會之事實而已，
    仍難認被告有何偽造文書犯意暨犯行，矧被告更無自白之事
    實證據存在，是若被告有冒用其前夫李陶緯之名義之犯意存
    在，則所立之保證書更應加以書明為李陶緯者方是。據上，
    被告所辯，應非子虛，自堪採信。此外，復查無其他積極證
    據足資證明被告有偽造文書之犯行，原審因而為無罪判決，
    其認事用法，核無違誤。檢察官循告訴人聲請上訴，仍執陳
    詞，任意指摘原判決不當，為無理由，應予駁回。
據上論斷，應依刑事訴訟法第三百六十八條，判決如主文。
本案經檢察官郭啟東到庭執行職務。
中　　華　　民　　國　　94　　年　　11　　月　　 2　　日
　　　　　　　　　刑事第十九庭審判長法　官  葉騰瑞
　　　　　　　　　　　　　　　　　  法　官  謝靜恒
　　　　　　　　　　　　　　　　　  法　官  莊明彰
以上正本證明與原本無異。
檢察官如不服本判決，應於收受送達後十日內向本院提出上訴書
狀，其未敘述上訴之理由者並得於提起上訴後十日內向本院補提
理由書（均須按他造當事人之人數附繕本）。
                                    書記官  廖逸柔
中　　華　　民　　國　　94　　年　　11　　月　　2 　　日
